臺灣高等法院刑事裁定
110年度毒抗字第1605號
抗  告  人  臺灣新北地方檢察署檢察官
被      告  陳德富



上列抗告人因被告違反毒品危害防制條例案件，不服臺灣新北地
方法院中華民國110年10月14日所為之裁定（110年度毒聲字第18
32號），本院裁定如下：
    主  文
原裁定撤銷，發回臺灣新北地方法院。
    理  由
一、原裁定意旨略以：
　㈠被告陳德富基於施用第二級毒品甲基安非他命（下稱甲基安
    非他命）之犯意，於民國110年5月14日晚間11時許，在其位
    於新北市○○區○○路000巷00弄00號3樓居所內，以將甲基安非
    他命混生理食鹽水放置針筒後注射之方式，施用甲基安非他
    命1次之事實，業經被告於警詢及偵查中均坦承不諱，並有
    臺灣檢驗科技股份有限公司110年5月27日濫用藥物檢驗報告
    、勘察採證同意書、新北市政府警察局受採集尿液檢體人姓
    名及檢體編號對照表（檢體編號：F0000000號）、臺灣新北
    地方法院（下稱新北地院）搜索票、臺灣新北地方檢察署（
    下稱新北地檢署）檢察官拘票、自願受搜索同意書、新北市
    政府警察局永和分局搜索扣押筆錄、扣押物品目錄表、臺灣
    尖端先進生技醫藥股份有限公司毒品證物鑑定分析報告等件
    （見毒偵卷第10至18、22至23頁）在卷可參，復有甲基安非
    他命3包（合計淨重0.68公克，合計驗餘淨重0.674公克）、
    第二級毒品大麻1包（淨重0.38公克、驗餘淨重0.306公克）
    、針筒1個等物扣案可佐，足認被告前開自白核與事實相符
    ，可以採信。從而，被告有於上開時、地施用甲基安非他命
    1次之犯行，應堪認定。
　㈡惟按被告有下列情事之一時，不適合為附命完成戒癮治療之
    緩起訴處分。但無礙其完成戒癮治療之期程者，不在此限：
    ⒈緩起訴處分前，因故意犯他罪，經檢察官提起公訴或判決
    有罪確定。⒉緩起訴處分前，另案撤銷假釋，等待入監服刑
    。⒊緩起訴處分前，另案羈押或執行有期徒刑。毒品戒癮治
    療實施辦法及完成治療認定標準第2條第2項訂有明文。查被
    告本件係因同時涉犯施用第二級毒品及販賣第二級毒品等罪
    嫌經檢察官偵查中，嗣經檢察官先於110年8月9日就販賣第
    二級毒品罪部分偵結提起公訴，再於110年8月12日就施用第
    二級毒品聲請觀察勒戒，此有本院被告前案紀錄表在卷可佐
    ，是本件聲請觀察勒戒時，被告已因故意另犯他罪遭提起公
    訴，然被告縱有此情，仍待新北地院另案進行審理，被告是
    否有入監服刑之需要自屬尚未確定，是否有無礙於被告完成
    戒癮治療之期程，已有疑問，卷內亦無其他事證可認定被告
    有不適宜完成戒癮治療之其他情形，自無從據此作為不利於
    被告之認定。且被告就其另案犯行於偵查中均否認，此有偵
    訊筆錄可參，雖經檢察官於偵查中聲請羈押，然新北地院並
    未羈押被告，目前被告亦未有因案遭羈押或在監執行之情，
    是核與上開第3款規定不符。聲請意旨也未說明本件如何裁
    量認為應聲請觀察勒戒而非給予緩起訴處分之依據，致使原
    審無從就裁量是否合法妥適等情予以審查，已不無疏誤之處
    。
　㈢經原審於110年9月24日函請檢察官予以補正說明，僅據函覆
    稱被告另涉犯販賣毒品案件而不宜為緩起訴戒癮治療處分等
    語，此有新北地檢署110年10月6日新北檢錫雲110毒偵5585
    字第1100091379號函在卷可憑，另審酌被告本案為施用毒品
    之初犯，於警詢及偵查中均就施用毒品部分坦承犯行，犯後
    態度良好，然檢察官於偵查中未就應適用觀察勒戒或緩起訴
    處分之相關裁量要件訊問被告，藉以得悉裁量權行使之背景
    事實，僅於原審發函詢問時逕以「被告另案涉犯販賣毒品案
    件為由」為由，認定不宜對被告施以毒品戒癮治療之處遇措
    施，而聲請裁定將被告送勒戒處所觀察、勒戒，故檢察官所
    為上開裁量行使是否已為合目的性及義務性之裁量，而無裁
    量怠惰或濫用之情事，已有疑問。
  ㈣綜上，原審就檢察官是否聲請裁定令被告入勒戒處所施以觀
    察、勒戒，或為附命完成戒癮治療之緩起訴處分，雖原則上
    應為低密度審查，並尊重檢察官之職權行使，然本案檢察官
    於聲請時並未說明裁量依據，未為附命完成戒癮治療之緩起
    訴處分，而聲請裁定令被告入勒戒處所施以觀察、勒戒，其
    裁量已有明顯瑕疵，影響被告是否得受「非拘束人身自由之
    戒癮治療處遇」之權益重大，本件聲請即非合法，應予駁回
    等語。　　
二、檢察官抗告意旨略以：
　㈠按裁定適用法則不當者，為違背法令，此觀刑事訴訟法第419
    條定有準用同法第378條規定自明。次按犯毒品危害防制條
    例第10條之罪者，檢察官應聲請法院裁定，令被告入勒戒處
    所觀察、勒戒，其期間不得逾2月；犯第10條之罪者，於犯
    罪未發覺前，自動向衛生福利部指定之醫療機構請求治療，
    醫療機構免將請求治療者送法院或檢察機關；依前項規定治
    療中經查獲之被告，應由檢察官為不起訴之處分，但以一次
    為限；本法第20條第1項及第23條第2項之程序，於檢察官先
    依刑事訴訟法第253條之1第1項、第253條之2第1項第4款至
    第6款或第8款規定，為附條件之緩起訴處分時，不適用之；
    前項緩起訴處分，經撤銷者，檢察官應繼續偵查或起訴；檢
    察官依刑事訴訟法第253條之2第1項第6款規定為緩起訴處分
    前，應徵詢醫療機構之意見；必要時，並得徵詢其他相關機
    關（構）之意見；刑事訴訟法第253條之2第1項第6款規定之
    緩起訴處分，其適用戒癮治療之種類、實施對象、内容、方
    式、執行醫療機構或其他機構與其他相關事項之辦法及完成
    戒癮治療之認定標準，由行政院定之，毒品危害防制條例第
    20條第1項、第21條、第24條分別定有明文。是毒品危害防
    制條例第20條第1項關於觀察、勒戒之規定，係屬強制規定
    ，除於毒品危害防制條例第21條第1項所稱犯同條例第10條
    之罪者，於犯罪未發覺前，自動向衛生福利部指定之醫療機
    構請求治療，醫療機構免將請求治療者送法院或檢察機關之
    情形；或檢察官審酌個案情形，依同法第24條第1項為附完
    成戒癮治療之緩起訴處分，可排除適用觀察、勒戒之程序外
    ，凡經檢察官聲請且符合法定要件者，法院即應據以裁定，
    尚無自由斟酌以其他方式替代或得以其他原因免予執行之權
    。再按檢察官是否對被告為緩起訴處分，得本於法條規定及
    立法目的，妥為斟酌、裁量，始予決定，除經檢察官審酌個
    案情形，為附命完成戒癮治療之緩起訴處分，可排除觀察、
    勒戒之適用外，即應向法院聲請裁定將被告送勒戒處所觀察
    、勒戒，非謂被告不具有毒品戒瘾治療實施辦法及完成治療
    認定標準所定不適合為戒瘾治療之事由存在，檢察官即應為
    附命完成戒瘾治療之緩起訴處分。再觀諸毒品危害防制條例
    之全部條文，並無課以檢察官於聲請觀察、勒戒裁定前，應
    訊問被告是否同意觀察、勒戒之規定，檢察官亦無於聲請書
    中說明不命被告接受戒瘾治療理由之義務，如檢察官欲依毒
    品危害防制條例第24條規定，以緩起訴方式替代觀察、勒戒
    時，方應詢問行為人是否同意接受戒癮治療。準此，檢察官
    對「初犯」或「3年後再犯」施用毒品罪行之行為人，究應
    採行附命完成戒癮治療之緩起訴處分，或向法院聲請觀察、
    勒戒之處遇措施，要屬檢察官之裁量職權，非法院所得介入
    或審酌，亦無因被告之個人或家庭因素而免予執行之餘地。
    又毒品危害防制條例所規定之觀察、勒戒處分，其立法意旨
    在幫助施用毒品者戒除毒癮，該處分之性質非為懲戒行為人
    ，而係為消滅行為人再次施用毒品之危險性，目的在戒除行
    為人施用毒品之身癮及心癮措施，觀察勒戒係導入一療程觀
    念，針對行為人將來之危險所為預防、矯治措施之保安處分
    ，以達教化與治療之目的，可謂刑罰之補充制度，從而毒品
    危害防制條例本身所規定之觀察、勒戒及強制戒治等保安處
    分，雖兼具剝奪自由權利之性質，卻有刑罰不可替代之教化
    治療作用。是該條例規定之觀察、勒戒處分及附命完成戒癮
    治療之緩起訴處分，何者對於施毒者較為有利，端在何種程
    序可以幫助施用毒品之人戒除施用毒品之行為，尚非可由法
    院逕行認定附命完成戒癮治療之緩起訴處分對施用毒品者係
    較有利。
  ㈡查被告因販賣第二級毒品案件，業經新北地檢署檢察官於110
    年8月9日以110年度偵字第20070號提起公訴，考量被告於另
    案販賣毒品次數非低，將來可能面對高度之量刑而需入監服
    刑，而新北地檢署檢察官審酌上情，就本案被告施用毒品部
    分，認不宜給予緩起訴處分而聲請觀察勒戒，該審酌事由自
    新北地檢署已補正予原審法院之偵訊筆錄已可觀之，且新北
    地檢署就該審酌事由另亦再函覆原審法院，惟原裁定仍逕自
    排除上開事由以新北地檢署檢察官未就裁量要件訊問被告，
    指摘本案裁量有瑕疵，除與上開立法本旨有悖外，更已侵犯
    立法者賦予檢察官於個案中審酌是否附命完成戒癮治療之緩
    起訴處分之裁量權限，自難認為適法，應無可維持，爰依法
    提起抗告，請撤銷原裁定，更為適當合法之裁定等語。
三、按犯毒品危害防制條例第10條之罪者，檢察官應聲請法院裁
    定，或少年法院（地方法院少年法庭）應先裁定，令被告或
    少年入勒戒處所觀察、勒戒，其期間不得逾2月，毒品危害
    防制條例第20條第1項定有明文。按97年4月30日修正公布之
    毒品危害防制條例第24條第1項，採行「觀察、勒戒」與「
    緩起訴之戒癮治療」並行之雙軌模式；上開立法政策既係以
    併行之雙軌模式，應認有賦與檢察官依裁量行使之職權，而
    檢察官是否給予施用毒品者為附命完成戒癮治療之緩起訴處
    分，自得本於毒品危害防制條例第24條之規定及立法目的，
    依行政院所頒之「毒品戒癮治療實施辦法及完成治療認定標
    準」，選擇實施對象、內容、方式與執行之醫療機構，妥為
    斟酌、裁量而決定，法院原則上應尊重檢察官職權之行使，
    僅就檢察官之判斷有違背法令、事實認定有誤或其裁量有重
    大明顯瑕疵等事項為有限度之低密度審查（最高法院103年
    度台上字第2464號判決意旨及本院暨所屬法院106年法律座
    談會刑事類提案第37號研討結論意旨參照）。又所謂檢察官
    之裁量具有重大明顯之瑕疵，乃就裁量決定之程序加以形式
    上觀察，不能有擅斷、恣意或濫權等明顯不當之情事，實體
    上則應檢視法定要件與個案事實有無欠缺合理關聯性或所為
    之裁量有無超越法律授權範圍等，是即便司法原則上應尊重
    檢察官行使職權之裁量結果，但絕非該裁量形成之程序不受
    任何司法審查，法院應綜合全偵查卷證予以認定程序上有無
    重大明顯瑕疵，方能符合雙軌制當初賦予檢察官法定職權，
    裁量選用初犯施用毒品罪者最適合之處遇方式之原始目的與
    立法意旨。
四、經查：
　㈠被告確實有於上開時、地，施用甲基安非他命1次之事實，業
    據被告於警詢、偵查時坦承不諱（見新北地檢署110年度毒
    偵字第5585號卷《下稱毒偵卷》第5頁、原審卷第24至25頁）
    ，且其尿液檢體經送臺灣檢驗科技股份有限公司以EIA酵素
    免疫分析法初步檢驗及GC/MS氣相層析/質譜儀法確認檢驗結
    果，確呈安非他命、甲基安非他命陽性反應，有新北市政府
    警察局永和分局搜索扣押筆錄、扣押物品目錄表、新北市政
    府警察局受採集尿液檢體人姓名及檢體編號對照表、臺灣檢
    驗科技股份有限濫用藥物實驗室-臺北110年5月7日報告編號
    UL/2021/00000000號濫用藥物檢驗報告（檢體編號：F00000
    00）等件在卷可稽（見毒偵卷第12至14、17至18頁）。故被
    告於上揭時、地，確實有施用甲基安非他命1次之行為，堪
    以認定。又被告前未曾因施用毒品案件經裁定觀察勒戒，有
    本院被告前案紀錄表在卷可按，是被告確有施用第二級毒品
    之犯行，且屬初犯，均堪認定。是檢察官據以向原審法院聲
    請將被告裁定送觀察、勒戒，其程序並無不合。　 
　㈡按戒癮治療之實施對象，為施用第一級及第二級毒品者。被
    告有下列情事之一時，不適合為附命完成戒癮治療之緩起訴
    處分。但無礙其完成戒癮治療之期程者，不在此限：⒈緩起
    訴處分前，因故意犯他罪，經檢察官提起公訴或判決有罪確
    定。毒品戒癮治療實施辦法及完成治療認定標準第2條第1項
    、第2項第1款分別訂有明文。查本件被告之觀察勒戒聲請案
    件係於110年8月20日繫屬於新北地院（見原審卷第5頁之新
    北地院收狀戳），而於該案繫屬日之前3日即110年8月17日
    ，被告確另因違反毒品危害防制條例案件，經新北地檢署檢
    察官以110年度毒偵字第20070號提起公訴（下稱另案），現
    由新北法院以110年度訴字第976號審理中，此有另案起訴書
    、本院被告前案紀錄表各1份在卷可考（見原審卷第11至14
    頁、本院卷第17頁），足認被告已有上開毒品戒癮治療實施
    辦法及完成治療認定標準第2條第1項、第2項第1款所規定之
    緩起訴處分前，因故意犯他罪而不適合為附命完成戒癮治療
    緩起訴處分之情形。
　㈢至被告是否符合上開毒品戒癮治療實施辦法及完成治療認定
    標準第2條第2項之但書規定，即被告因故意犯他罪，經檢察
    官提起公訴是否「無礙完成戒癮治療之期程」一節，參酌檢
    察官於臺灣新北地方檢察署110年10月6日新北檢錫雲110毒
    偵5585字第1100091379號函已陳明：被告另涉犯販賣毒品案
    件，不宜為緩起訴戒癮治療處分等語（見原審卷第19頁），
    復佐以另案起訴書所示，被告所涉另案乃最輕本刑10年以上
    有期徒刑之販賣第二級毒品罪，且另案被訴之販賣第二級毒
    品犯行次數達5次之多，故被告將來可能面對另案準備程序
    、審理程序之密集訴訟進行時，乃至往後倘經判決有罪確定
    之入監服刑等，即非無礙於其參與戒癮治療期程之虞。且參
    以本件聲請觀察勒戒之檢察官與另案起訴被告之檢察官為同
    一人（見原審卷第6、13頁），是檢察官對於本件聲請觀察
    勒戒案件及另案之販賣第二級毒品案件之案情，以及本件被
    告是否合適戒癮治療等，當至為明瞭，堪認檢察官就本件被
    告不合適於戒癮治療乙節，應為個案之具體斟酌、裁量後始
    予決定，是法院原則上即應尊重檢察官職權之行使。乃原審
    以檢察官上開裁量是否已為合目的性及義務性之裁量，而無
    裁量怠惰或濫用之情事，尚有疑問，遽指檢察官之聲請為不
    當，未綜合全偵查卷證就檢察官之判斷是否有違背法令、事
    實認定有誤或其裁量有重大明顯瑕疵等事項為有限度之低密
    度審查，即逕予駁回檢察官本件觀察勒戒之聲請，尚非無進
    一步研求之餘地。
  ㈣此外，毒品危害防制條例觀察、勒戒之規定，係對施用毒品
    成癮者所為之積極矯治措施之保安處分，目的在斷絕施用毒
    品者對毒品之依賴，屬強制規定，除經檢察官審酌個案情形
    ，為附命完成戒癮治療之緩起訴處分，可排除觀察、勒戒之
    適用外，即應向法院聲請裁定將被告送勒戒處所觀察、勒戒
    ，非謂被告不具有毒品戒癮治療實施辦法及完成治療認定標
    準所定不適合為戒癮治療之事由存在，檢察官即應為附命完
    成戒癮治療之緩起訴處分，亦無課以檢察官有何說明捨「附
    命戒癮治療之緩起訴處分」，而擇定「觀察、勒戒」之裁量
    義務。是原裁定認聲請意旨未說明裁量之依據，指摘檢察官
    之聲請不當等語，亦有未合。
五、綜上所述，原審認檢察官就被告施用第二級毒品之犯行聲請
    法院裁定觀察、勒戒，其裁量是否合目的性、義務性而無裁
    量怠惰或濫用之情事尚有疑義，因而駁回檢察官之聲請，容
    有未洽。抗告意旨執此指摘原裁定不當，為有理由，應由本
    院將原裁定撤銷，並為保障當事人權益及兼顧其審級利益，
    爰將本案發回原審法院更為適當之裁定。
據上論斷，應依刑事訴訟法第413條前段，裁定如主文。
中　　華　　民　　國　　110 　年　　11　　月　　30　　日
                  刑事第二十一庭審判長法  官  林怡秀
                                      法  官  劉元斐
                                      法  官　蔡羽玄
以上正本證明與原本無異。
不得再抗告。
                                      書記官  陳語嫣
中　　華　　民　　國　　110 　年　　11　　月　　30　　日